【裁判字號】    90,訴,271
【裁判日期】    890607
【裁判案由】    違反槍砲彈藥刀械管制條例
【裁判全文】
臺灣高雄地方法院刑事判決                            九十年度訴字第二七一號
    公  訴  人  臺灣高雄地方法院檢察署檢察官
    被      告  丙○○
    指定辯護人  本院公設辯護人  丁○○
右列被告因槍砲彈藥刀械管制條例案件，經檢察官提起公訴（八十九年度偵字第一三
四八五號），本院判決如左：
    主  文
丙○○未經許可，製造子彈，處有期徒刑貳年陸月，併科罰金新台幣拾貳萬元。罰金
部分如易服勞役，以參佰元即新台幣玖佰元折算壹日。扣案八ＭＭ金屬彈頭改造子彈
壹顆、七ＭＭ改造子彈拾參顆、改造子彈半成品貳盒均沒收。又未經許可，持有子彈
，處有期徒刑肆月，併科罰金新台幣肆萬元。罰金部分如易服勞役，以參佰元即新台
幣玖佰元折算壹日。扣案制式○．四五吋手槍彈參顆（彈底標記均為Ｒ—Ｐ□ＡＵＴ
Ｏ４５）均沒收。應執行有期徒刑貳年捌月，併科罰金新台幣拾伍萬元，罰金部分如
易服勞役，以參佰元即新台幣玖佰元折算壹日。扣案制式○．四五吋手槍彈參顆（彈
底標記均為Ｒ—Ｐ□ＡＵＴＯ４５）、八ＭＭ金屬彈頭改造子彈壹顆、七ＭＭ改造子
彈拾參顆、改造子彈半成品貳盒均沒收。
    事  實
一、丙○○曾因煙毒等案件，經法院判處有期徒刑三年十月及三年二月確定，於民國
    八十五年七月三十一日假釋，仍不知悔改，明知子彈係政府所管制，未經許可不
    得製造、持有，竟於假釋期間內之不詳時間起，取得來歷不明具殺傷力之○．四
    五吋制式半自動手槍彈三顆後，即予持有。又自不詳時間起，在高雄市小港區○○○路二二五號旁所經營之勝發輪胎行，以土造彈殼加裝建築工業用彈及直徑七
    ＭＭ及八ＭＭ之金屬彈頭製造成具殺傷力之土製槍彈共二十顆後加以持有。嗣於
    八十九年五月十九日十四時許，在上址為警查獲，並扣得制式○．四五吋手槍彈
    三顆（彈底標記均為Ｒ—Ｐ□ＡＵＴＯ４５）、八ＭＭ金屬彈頭改造子彈二顆（
    起訴書誤書為三顆；其中一顆因鑑定而滅失）、七ＭＭ改造子彈十八顆（其中五
    顆因鑑定而滅失）、改造子彈用半成品二盒等物。
二、案經高雄市政府警察局移送台灣高雄地方法院檢察署檢察官查起訴。
    理  由
一、訊據被告丙○○矢口否認有何持有、製造子彈之犯行，辯稱：因開店來往人多，
    並不知扣案物為何人所有云云。惟查：
（一）為警查獲之時，在被告所經營之勝發輪胎行辦公桌抽屜及底下鐵罐內扣得制式
      ○．四五吋手槍三顆、八ＭＭ金屬彈頭改造子彈二顆、七ＭＭ改造子彈十八顆
      、改造子彈用半成品二盒等物，有上開物品扣案（參見卷附扣押物品清單）及
      照片六張可佐。
（二）按證人於警訊中之證言，未經具結及被告之詰問程序，性質上屬於審判外之陳
      述，依刑事訴訟法第依百五十九條之規定，原則上不具證據能力，此亦我國刑
      事訴訟法採取直接審理原則之當然結論。直接審理原則要求訴訟結果必須「出
      於審理庭」，其內容包括形式的直接性與實質的直接性兩項內涵。形式直接性
      要求法院必須親自踐行審理程序；實質的直接性，則要求法院必須盡量運用最
      為接近事實的證據方法，也就是使用原始的而非派生的證據方法，因此又稱為
      證據替代品之禁止。其在人證與書證關係的具體展現，便是禁止以朗讀偵查中
      所為訊問筆錄的方式來替代審判庭上對證人的直接訊問（參閱卷附林鈺雄著，
      「警訊筆錄之證據能力」）。次按「訊問證人之筆錄，以在檢察官或法官面前
      做成，並經踐行刑事訴訟法所定訊問證人之程序者為限，始得採為證據」，八
      十五年十二月十一日公布施行之組織犯罪防制條例第十二條第二項亦定有明文
      ，證人之警訊筆錄既非在檢察官或法官面前做成，且未踐行刑事訴訟法所定之
      訊問程序，原則上應無證據能力，且此項證據法則之適用，並無任何正當理由
      區分被告所違反者是否為組織犯罪防制條例而有不同。惟此項證據法則之適用
      並非毫無例外，苟若證人於司法警察調查中業已陳述並經製作訊問筆錄，嗣於
      審判中經法院依法傳訊並命具結後，竟另為與先前不一致之陳述者，因法院得
      直接觀察證人為先後不一致陳述之反應，並可確保被告對證人之詰問權，此時
      即與直接審理原則無違，應可例外認證人之警訊筆錄為有證據能力（參閱卷附
      王兆鵬著「重新檢視證人警訊筆錄之證據能力」，第四十二—四十五頁）。我
      國刑事訴訟法修正草案第一百五十九條之二規定：「被告以外之人於司法警察
      機關調查中所為之陳述，與審判中不符時，如其在前之陳述較具有可信之特別
      情況，且為證明犯罪事實之存否所必要者，得為證據」，亦係本此意旨而設。
（三）本件員警於上開時、地查獲前開物品時，被告雖未在場，然證人即被告之妻乙○○○（另經檢察官以八十九年度偵字第一一四五○號為不起訴處分確定）於
      警訊中供稱：「（問：右查獲地之辦公桌係何人在使用？辦公桌周邊及桌下物
      係何人使用、堆放？）均是我及丙○○、我婆婆、丙○○的不知名朋友，辦公
      桌周邊一同，惟桌下之物品我先生丙○○曾囑咐我不要清理，他要自己清理」
      、「（問：警方在辦公桌下之鳥食罐中查獲制式四五手槍子彈及改造九０手槍
      ，請問你店中之鳥兒均由何人餵食？）均由我先生丙○○及其我不知名之朋友
      」等語（警卷八十九年五月十九日調查筆錄），嗣於本院審理中改稱：「（問
      ：八十九年五月十九日警察在你家中查獲之子彈是何人所有？）我不知道，我
      沒看過那些子彈」、「（問：妳於警訊中為何供稱子彈是你先生及他朋友的？
      ）我沒有這樣說，我是說我先生的朋友常來店裡找他，可能是他朋友的」、「
      （問：你先生有無要你不要去動那些子彈？）沒有，他是說桌子的文件很重要
      ，叫我不要亂動」云云（見本院九十年三月六日審判筆錄）。其警訊中之證詞
      性質上雖屬審判外之陳述，然既經本院於審理中依法傳喚到庭告知據實陳述之
      義務（因與被告有配偶關係，依法不得命具結），並通知被告到場後訊問之，
  核諸前開說明，即與直接審理原則無違，其竟為與先前不一致之陳述，其警訊
      中所為陳述自仍有證據能力。而乙○○○既為被告之妻，衡情尚難期其於本院
      審理中能翔實陳述而不袒護被告，且其於上開警訊陳述時被告尚未到案，無與
      被告溝通之虞，是其當時陳述之可信性自較本院審理中所為為高，參以證人即
      現場查獲警員甲○○到庭結證：「（問：查獲時乙○○○有無提及扣案之子彈
      是何人所有？）她說是她先生或是她先生朋友的」等語明確（本院九十年三月
      六日審判筆錄），本院認應以其警訊中之陳述較為可採，其事後翻異前詞，顯
      係迴護被告之語，不足採信。
（四）再查，乙○○○於警訊中陳稱：「經警方人員撥打0000000000號電
      話通話後請我與之對話，丙○○僅告知我他為客人補好輪胎後就回來，但經等
      待許久他均未出現後，警方人員才將我帶隊偵查，當我與警方人員到隊後，我
      又打丙○○之行動電話但他均將行動電話關機」等語（同上警卷調查筆錄），
      於本院審理中亦稱：「（問：查獲當日警察是否要你聯絡你先生回來？）是，
      我先生在外面修輪胎趕不回來」等語（同上審判筆錄），參以証人即查獲本件
之高雄市政府警察局警員甲○○亦到庭結證：「（問：查獲本案之經過？）我
      們一組四名警察進去勝發輪胎行，當時丙○○的母親在家，丙○○不在家，我
      們搜索期間丙○○的表哥還打電話來問我們搜索的情形，這表示丙○○已知道
      這件事，從勝發輪胎行至丙○○修理輪胎的紅毛港只需十分鐘車程」、「（問
      ：你們在勝發輪胎行等候多久？）一個多小時將近二個小時」、「（問：丙○○的表哥打電話來問，是何人接電話？）乙○○○，我聽到他們對答內容是有
      談到我們搜索的結果」等語明確（同上審判筆錄），顯見被告於與乙○○○通
      話之際已得知警方於其家中查獲上開物品無誤，若上開物品非被告所持有、製
      造，衡之常情必將儘速趕回向警方說明原委，豈有延滯不歸並將行動電話關機
      之理？是被告於本院審理中所辯：「（問：警察查獲當天通知你，你為何不回
      家？）我不知道警察來我家，我就離開紅毛港到別的地方去了」云云（同上審
      判筆錄）顯不足採；況被告復自承：「警察來我家那天我不只去紅毛港一處，
      我還要去另外二個地方。事後警察通知我，我未到案是因為我以前犯過錯所以
      不敢去」等語（同上審判筆錄），益見其心虛甚明，若無持有、製造上開子彈
      ，何以僅因曾有前科而不敢到案說明案情？是其所辯亦係卸責之詞，不足採信
      。
（五）復查，上開子彈係存放於裝有鳥食之牛奶罐中，而放置在上址辦公桌下，上開
      鳥食係被告飼養白文鳥之用；改造子彈亦係裝於紙袋而放在辦公桌後面輪胎的
      夾縫中等情，此經乙○○○及警員甲○○到庭證稱明確，並經被告坦認不諱（
      同上審判筆錄及偵卷八十九年七月三十一日訊問筆錄），衡情營業場所之辦公
      桌多存放重要文件或金錢，非外人所能輕易接近，辦公桌後之輪胎夾縫又係極
      隱密之處，亦非他人所能知悉並藏放物品之處所，而且藏放子彈之鳥食鐵罐平
      日又係被告個人所使用，則被告辯稱不知上開子彈何來，亦非伊所持有、製造
      云云，顯悖情理而難以採信。
（六）末查，扣案子彈經送請鑑定結果，有四五手槍五顆，其中三顆為制式○．四五
      吋半自動手槍彈，二顆係直徑八ＭＭ金屬彈頭之土造手槍彈；而改造九○手槍
      彈十八顆，係土造彈殼加裝建築工業用彈及直徑七ＭＭ金屬彈頭改造而成，經
      採樣八ＭＭ土造手槍彈一發及七ＭＭ土造槍彈六發試射，除七ＭＭ土造槍彈一
      顆無法擊發，認無殺傷力外，其餘均可擊發，且認有殺傷力，亦有內政部警政
      署刑事警察局中華民國八十九年六月七日刑鑑字第六九○五六號函送之鑑驗通
      知書一份在卷足憑。另偵、審中經檢察官及本院調取扣案之物勘驗，除三顆制
      式○．四五吋手槍彈外，發現土造彈頭、彈殼均為銅質，將銅條截塊中間穿孔
      ，正與改造之銅質彈頭相吻，加裝火藥底火製成土造槍彈，且改造子彈半成品
      二盒，其分離之彈頭與改造完成之子彈彈頭相同，其分離之彈殼亦與制式○‧
      四五吋半自動手槍彈之彈殼相同，此經本院及檢察官勘驗屬實（見本院九十年
      二月二日勘驗筆錄及偵卷八十九年七月三十一日、同年九月十四日勘驗筆錄）
      。而該批土造槍彈既係被告所持有，復有上述子彈及半成品扣案，更足證明乃
      被告所改裝。前開辯稱，均為事後卸責之詞，不足採信，其犯行堪予認定，應
      依法論科。
二、核被告所為，係犯槍砲彈藥刀械管制條例第十二條第一項未經許可製造子彈罪及
    同條第四項未經許可持有子彈罪。公訴意旨認被告係與不詳姓名之人共同違犯同
    條例第七條第四項之未經許可持有彈藥罪及第十一條第一項之未經許可製造槍砲
    罪，固非無見。然查：
（一）同條例第七條所規範者，係指火砲、肩射武器、機關槍、衝鋒槍、卡柄槍、自
      動步槍、普通步槍、馬槍、手槍或各類砲彈、炸彈、爆裂物等物，並不包括子
      彈在內，本件被告所持有之子彈既非該條例第七條第一項所列之槍砲、彈藥，
      即與該條之構成要件不合，公訴人未斟酌此點，而認被告所犯係同條例第七條
      第四項之罪，尚有未洽，惟其社會基本事實同一，本院自應予審理，並變更起
      訴法條。
（二）又公訴人另認被告涉犯同條例第十一條第一項之製造槍枝罪部分，既未經於起
      訴書「事實」欄為任何記載，並另於「證據並所犯法條」欄第三段敘明不另為
      不起訴處分，且經本院認與起訴部分無牽連犯裁判上一罪關係（詳後述），顯
      非起訴效力所及，是起訴書所載被告違犯同條例第十一條第一項之罪及應分論
      併罰部分，應屬贅述。
（三）再者，公訴人認被告係與不詳姓名之人共同改造上開土造子彈一節，惟查此部
      分除乙○○○於警訊中所陳：「但我猜想應是我先生丙○○或是他一位我不知
      名的朋友所有」等語外，並無其他證據足資佐證，而依乙○○○前述關於被告
      有人證言又係基於其主觀之臆測，尚難逕以其陳述認被告有與不詳姓名之人基
      於犯意聯絡，共同製造子彈之犯行。
三、被告上開持有改造子彈之行為，為製造行為所吸收，不另論罪。其雖以一製造行
    為改造子彈二十顆及半成品一盒，然所侵害之社會安全法益單一，應認為係實質
    一罪。至其持有○．四五吋制式半自動手槍彈與製造子彈之行為，犯意各別，行
    為互殊，應分論併罰。爰審酌被告現仍在假釋中，仍不知悔改，再度違犯本罪，
    其犯罪之動機、目的、手段，其品性、生活狀況、智識程度、對社會治安所生之
    潛在危害，及事後未見悔意之犯後態度等一切情狀，各量處如主文所示之刑，以
    資懲儆，並諭知罰金部分易服勞役之折算標準及定其應執行之刑。又槍砲彈藥刀
    械管制條例第十九條第一項之規定，不問對行為人有無預防矯治其社會危險性之
    必要，一律宣付強制工作三年，限制其中不具社會危險性之受處分人之身體、自
    由部分，其所採措施與所欲達成預矯治之目的及所需程度，不合憲法第二十三條
    所定之比例原則。是犯上開條例第十九條所定之罪，不問對行為人有無預防矯治
    其社會危險性之必要，一律宣付強制工作三年之部分，應自八十七年十二月十八
    日起停止適用，業經司法院大法官會議釋字第四七一號解釋在案。是參照上開解
    釋意旨，足見被告應令入勞動場所，強制工作之宣告，須符合憲法關於比例原則
    規定，即行為人違反槍砲彈藥刀械管制條例之行為，應具有預防矯治其社會危險
    性之必要，始可為之。本件被告所持有、製造之子彈雖具有殺傷力，惟尚無證據
    證明被告確有持以從事其他不法活動之事實，難認其對將來社會具有相當之危險
    性，而有進一步教化、治療之必要，若宣告拘束其自由、身體之保安處分，顯與
    比例原則有違，亦難認其有刑法第九十條第一項所規定之有犯罪習慣或以犯罪為
    常業或因遊蕩或懶惰成習而犯罪之情形，是本院認被告並無強制工作之必要，故
    不另諭知被告於刑之執行完畢或赦免後，令入勞動場所，強制工作三年，併此敘
    明。
四、扣案制式○．四五吋手槍彈三顆（彈底標記均為Ｒ—Ｐ□ＡＵＴＯ４５）、八Ｍ
    Ｍ金屬彈頭改造子彈一顆（另一顆已因鑑定滅失）、七ＭＭ改造子彈十三顆（另
    五顆已因鑑定而滅失）、改造子彈半成品二盒，均為違禁物，應依刑法第三十八
    條第一項第一款宣告沒收。另扣案之工具含小起子一盒、砂輪片十一片、圓鐵塊
    一塊、剪刀一把、起子一支及小虎頭鉗一把，客觀上並無法做為改造子彈之用；
    十字弓一支並無劍身、且弓架並無槍托、準星、扳機、瞄準器、望遠鏡等配備，
    此經檢察官及本院勘驗屬實（見偵卷八十九年七月三十一日勘驗筆錄、本院九十
    年二月二日勘驗筆錄），其既非被告供犯罪所用之物，亦非違禁物，依法自不得
    宣告沒收。
五、又被告於上開時、地為警查獲時，復扣得改造手槍半成品二支、改造槍管二支，
    經送鑑定結果，其中一枝係仿ＣＯＬＴ廠半自動手槍製造之金屬玩具槍枝（槍枝
    管制編號0000000000），其滑套與槍身分離，且無復進簧；而另枝係
    仿ＢＥＲＥＴＴＡ廠半自動手槍外型製造之玩具手槍（槍枝管制編號00000
    00000），以充填氣體為動力，惟發射動力甚微，雖不具殺傷力，此有前開
    鑑定通知書在卷可按，然前開仿ＣＯＬＴ廠半自動手槍之槍身係與土造槍管組合
    而成，則被告是否尚未著手製造槍枝，已非無疑；果有著手製造槍枝，縱未至使
    之具有殺傷力之結果，亦不無違犯槍砲彈藥刀械管制條例第十一條第五項之製造
    槍砲未遂之罪嫌；若因所製造之槍砲不具殺傷力而認非同條例所稱之槍枝，則製
    造槍枝未遂犯如何成立，即難理解。再者，被告製造槍砲與製造子彈之犯意各別
    ，行為互殊，二行為間尚無方法、結果之牽連關係，而與前開論罪科刑部分尚無
    裁判上一罪關係，未經起訴，本院不得加以審判，此部分應由檢察官依法偵查辦
    理，附此敘明。
據上論斷，應依刑事訴訟法第二百九十九條第一項前段、槍砲彈藥刀械管制條例第十
二條第一項、第四項、刑法第十一條、第四十二條第二項、第五十一條第五款、第七
款、第三十八條第一項第一款、罰金罰鍰提高標準條例第二條、現行法規所定貨幣單
位折算新台幣條例第二條，判決如主文。
本案經檢察官林美靜到庭執行職務。
中      華      民      國    九十    年      四      月      十二      日
                                  臺灣高雄地方法院刑事第三庭
                                      法  官  葉  啟  洲
右正本證明與原本無異。
如不服本判決，應於判決送達後十日內，向本院提出上訴狀。
                                      書記官  盧  雅  婷
中      華      民      國    九十    年      四      月      十二      日
附錄本判決之論罪法條：
槍砲彈藥刀械管制條例第十二條第一項、第四項
未經許可，製造、販賣或運輸子彈者，處一年以上七年以下有期徒刑，併科新台幣五
百萬元以下罰金。
未經許可，持有、寄藏或意圖販賣而陳列子彈者，處五年以下有期徒刑，併科新台幣
三百萬元以下罰金。


司法院資訊處製作；財團法人民間司法改革基金會備份。
